【裁判字號】    97,簡上,86
【裁判日期】    970826
【裁判案由】    確認租賃關係存在
【裁判全文】
臺灣彰化地方法院民事判決  97年度簡上字第86號
上  訴  人  甲○○
                        257號
被上訴  人  彰化縣護林協會
法定代理人  乙○○
訴訟代理人  楊錫楨律師
上列當事人間請求確認租賃關係存在事件，上訴人對於中華民國
97年5月16日本院彰化簡易庭第一審判決 (97年度彰簡字第145號
)提起上訴，本院於民國97年8月12日言詞辯論終結，判決如下：
    主  文
上訴駁回。
第二審訴訟費用新台幣壹仟伍佰元由上訴人負擔。
    事  實
一、本件上訴人起訴主張：緣訴外人丙○○之先祖，自民國65年
    間起，即向被上訴人承租坐落彰化縣二林鎮○○段218之1及
    213之2地號土地（下稱系爭土地），並按期繳交事業收益費
    ，後上訴人於83年11月9日與丙○○簽訂讓渡書，丙○○將
    其就上開土地之使用收益等相關權利讓與上訴人承受，上訴
    人自此即接替丙○○繳納前述使用收益費給被上訴人至88年
    12  月間。上訴人所繳納予被上訴人之使用收益費，性質上
    即為租金，此對照其他與被上訴人簽訂之間作地合約書之記
    載自明，且依丙○○到庭證詞，其亦認所繳之事業收益費為
    租金，被上訴人雖以彰化縣政府之函文為據，而推說所收事
    業收益費係以之作為輔助使用被上訴人代管土地人從事育苗
    、造林之用，並非租金，然上訴人自繳交事業收益費起，並
    未遇被上訴人發放種苗，丙○○亦證說其未曾收過被上訴人
    所發之種苗，再查被上訴人84年度之歲入歲出決算書所示，
    該年度所收取之事業收益費為964870元，然所編列用於育苗
    、造林之經費卻只各為1元，與被上訴人所稱收取事業收益
    費係為輔助使用人從事育苗、造林之說詞，顯然不實。又上
    訴人提起本件確認之訴，係為向系爭土地之管理機關國有財
    產局辦理放領，爰有訴請確認之必要等語。
二、被上訴人則以：被上訴人與上訴人或其前手丙○○間，均未
    有租賃關係，但因丙○○於被上訴人代管系爭土地期間，有
    使用系爭土地，故被上訴人即依主管機關彰化縣政府所頒造
    林地間作業管理辦法之規定，向丙○○收取事實收益費，後
    丙○○讓與系爭土地之權利給上訴人，被上訴人即繼續向上
    訴人收取至88年12月，之後系爭土地即回歸國有財產局管理
    ，故被上訴人現提起本件確認租賃關係存在之訴，顯係請求
    確認過去之法律關係，並無確認利益可言。又所收事業收益
    費，依彰化縣政府之函示，係用於育苗、造林等相關費用，
    並非租金，而被上訴人84年度所編歲入歲出決算書中所列育
    苗、造林之經費固各僅1元，但仍有其他輔導、護林、宣傳
    等費用之支出，並非僅限育苗、造林2項，上訴人以為所收
    事實收益費僅能用於育苗、造林，並非事實，況上訴人並未
    能舉證證明其有向被上訴人承租系爭土地，而證人丙○○之
    證詞，也無法佐證上訴人之說法等語置辯。
三、原審法院為上訴人敗訴之判決，上訴人提起上訴聲明原判決
    廢棄，並請求判決確認兩造間就系爭土地於83年起到88年12
    月前有租賃關係存在；第一、二審訴訟費用由被上訴人負擔
    。被上訴人則聲明請求駁回上訴人之上訴；上訴費用由上訴
    人負擔。
四、按依民事訴訟法第247條第1項規定，非有即受確認判決之法
    律上利益者，不得提起確認法律關係之訴。所謂「有即受確
    認判決之法律上利益」，須為現在不明確之法律關係，如已
    過去或將來應發生之法律關係，則不得為此訴之標的（最高
    法院49年台上字第1813號判例參照）。查上訴人主張其自83
    年11月9日受讓訴外人丙○○對系爭土地之權利起，即按期
    向被上訴人繳交事業收益費至88年12月止，而請求確認兩造
    間自83年至88年12月間，就系爭土地有租賃關係存在等語，
    核其請求確認之法律關係，乃為過去之法律關係，依前開判
    例之說明，上訴人並無即受確認判決之法律上利益，自不得
    提起本訴。
五、又被上訴人已否認其與上訴人間有何租賃關係存在，則依民
    事訴訟法第277條前段規定「當事人主張有利於己之事實，
    就其事實有舉證之責任」之意旨，上訴人就此即應負舉之責
    ，然上訴人對其之主張，並無法提出兩造間有租賃關係存在
    之直接證據，僅以其有按期給付被上訴人事業收益費及舉證
    人丙○○之證詞為其主張之依據，而被上訴人雖不否認有向
    上訴人收取事業收益費之事實，惟其辯稱：依照卷附主管機
    關彰化縣政府94年10月27日府農育字第0940202691號函表示
    ，所收事實收益費係用於育苗、造林等相關費用之支出，與
    租金無關等語，而否認事實收益費為租金，則上訴人所繳事
    業收益費之性質究屬租金？亦或為行政上之規費？即屬不明
    ，自不能以上訴人有向被上訴人繳交事業收益費，即推認兩
    造間必有租賃關係存在；上訴人雖又主張依間作合約書約定
    ，事業收益費為租金，且被上訴人84年度所編歲入歲出決算
    書中所列育苗、造林之預算各僅1元而已，其與證人丙○○
    又從未遇被上訴人有發放種苗之情形，是被上訴人顯然未將
    所收事業收益費用在育苗、造林事項云云，惟查被上訴人已
    否認與證人丙○○或上訴人訂立間作合約書之事實，上訴人
    也未能舉證證明之，自無該合約書之適用，復查卷內被上訴
    人84年度歲入歲出決算書中，有關育苗、造林經費固各僅編
    列1元，然該年度事業費之支出，並非只有育苗、造林2項，
    尚有護林費6000元、宣傳費50000元及輔導費30000元等等支
    出，而主管機關彰化縣政府前揭函文亦明示事業收益費係用
    於「育苗、造林等相關費用」，並非只限用於育苗、造林之
    支出，上訴人竟以被上訴人未將所收事業收益費用在育苗、
    造林項目，而自認所繳事業收益費即為租金，顯然誤解彰化
    縣政府前揭函文全文之意旨；再者，上訴人當庭詢問證人即
    上訴人之前手丙○○有無向被上訴人承租系爭土地時，其亦
    僅證稱：「我不知道有沒有承租，如果政府有通知我繳山林
    會的錢，我就去繳，我不知道是什麼錢，我現在也沒有收費
    單，我想繳的錢應該是租金」等語，足見丙○○亦不能確定
    其是否有向被上訴人承租系爭土地，雖其自認所繳的錢為租
    金，然此僅係其個人臆斷之詞，自不能採為有利於上訴人之
    認定依據，況核諸卷附上訴人與丙○○所簽讓渡書之內容所
    示，丙○○當時係將土地之「一切使用收益等有關權利」讓
    與上訴人，並未明確記載丙○○將其承租權讓與上訴人，則
    上訴人所受讓者僅為使用收益之相關權利，憑此亦難推認該
    使用收益之權利即為承租權，是上訴人對其請求，並無法舉
    證以實其說，顯無可採。則原審以上訴人無即受確認判決之
    法律上利益等情，駁回上訴人之訴，並無不當，上訴人仍執
    陳詞指摘原判決不當，求予廢棄改判，為無理由，應予駁回
    。
六、本件判決之基礎已臻明確，兩造其餘攻擊防禦方法，經審酌
    後於判決結果不生影響，無庸一一論列，併此敘明。
七、據上論結，本件上訴無理由，並依民事訴訟法第436條之一
    第3項、第449條第1項、第78條，判決如主文。
中    華    民    國    97    年    8     月    26    日
                民事第一庭      審判長法  官  羅培昌
                                      法  官  邱月嬌
                                      法  官  葛永輝
以上正本係照原本作成。
不得上訴。
中    華    民    國    97    年    8     月    26    日
                                      書記官  楊美芳


司法院資訊處製作；財團法人民間司法改革基金會備份。
